臺北高等行政法院判決
　　　　　　　　　　　　　　　　　　 95年度訴字第00050號
　　　　　　　　　　　　　　　.
原　　　告　世銳股份有限公司
代　表　人　甲○○
送達代收人　乙○○
訴訟代理人　張慧明　律師
被　　　告　經濟部智慧財產局
代　表　人　蔡練生（局長）住同上
訴訟代理人　丙○○
上列當事人間因商標異議事件事件，原告不服中華民國94年11月
3日經訴字第09406139500號訴願決定，提起行政訴訟。本院判決
如下：
　　主  文
原告之訴駁回。
訴訟費用由原告負擔。
　　事  實
一、事實概要：
    原告於民國（下同）92年8 月7 日以「RS＝ONE 及圖」商標
    ，指定使用於當時商標法施行細則第49條所定商品及服務分
    類表第4 類之「石油、汽油、原油、煤油、柴油、燃料油、
    潤滑油、機油、工業用牛油、石油氣、瓦斯、天然氣、氣體
    燃料、固體燃料、液體燃料、油精、工業用油脂」等商品，
    向被告申請註冊，經該局審查，准列為註冊第0000000 號商
    標（下稱系爭商標，如附圖所示）。嗣利害關係人英商卡斯
    特兒股份有限公司（下稱關係人）於93年8 月13日，持附圖
    所示之「CASTROL FORMULA RS」商標（78年2 月16日註冊，
    註冊號：00000000號，下稱據爭商標），以系爭註冊商標有
    違商標法第23條第1 項第12款及第13款之規定，對之提起異
    議，經被告審查，認系爭商標違反商標法第23條第1 項第12
    款規定，而以94年6 月13日中台異字第930979號商標異議審
    定書（下稱系爭審定書）為系爭商標之註冊應予撤銷之處分
    。原告不服，提起訴願，惟遭訴願決定駁回，遂向本院提起
    本件行政訴訟。
二、兩造聲明：
　(一)原告聲明求為判決：
    1.原處分及原決定均撤銷。
    2.訴訟費用由被告負擔。
　(二)被告聲明求為判決：
    1.原告之訴駁回。
    2.訴訟費用由原告負擔。
三、兩造之爭點：系爭商標有無違商標法第23條第1 項第12款之
    規定？
　(一)原告主張之理由：
    1.關係人之據以異議商標僅有註冊第430473號「
      CASTROL FORMULA RS」商標：
      (1)關係人之異議申請書及歷次補充理由書所主張之據以
        異議商標，均為註冊第430473號「CASTROL FORMULA RS
        」商標，並無實際使用之「RS」，若異議人主張之據爭
        商標涵蓋實際使用之「RS」，即應於原告質疑其實際使
        用「RS」之資料為註冊第430473號「CASTROL FORMULA
        RS」商標之變換使用時，主張其亦為據爭商標之一，然
        關係人並未作此主張，而係辯稱是大小之差異。
      (2)按法院不得就當事人未聲明之事項為判決，為行政訴訟
        法第218條準用民事訴訟法第388條之規定，行政機關作
        成行政處分應類推適用，不得就異議人未聲明之事項為
        處分/決定。再參考商標法施行細則第34條第3項對於異
        議人欲追加主張之事實、理由，亦有嚴格之時間限制（
        應於系爭商標註冊公告之日起3個月內為之），未於法
        定時間內追加，行政機關自不得採為處分判斷依據。原
        決定認本件據爭商標除關係人所主張之註冊第
        430473號「CASTROL FORMULA RS」商標，尚有實際使用
        之「RS」，並進而認為系爭商標與關係人實際使用之「
        RS」商標近似，顯有逾越關係人之異議申請範圍，應有
        違誤。
    2.系爭商標與據爭商標不近似：
      (1)據爭商標指註冊第430473號「CASTROL FORMULA RS」商
        標，而非關係人實際使用之「RS」商標，核先敘明。
      (2)按商標相同或近似於他人著名商標或標章，有致相關公
        眾混淆誤認之虞，或有減損著名商標或標章之識別性或
        信譽之虞者，不得註冊，為商標法第23條第1項12款之
        規定。
      (3)按判斷兩商標是否近似，自應就各商標之主要部分隔離
        觀察，以辨其是否足以引起混同誤認之虞，附屬部分是
        否近似，在所不問，改制前行政法院30年判字第10號判
        例，著有明文。判斷商標近似與否，應就二商標圖樣異
        時異地隔離觀察，茍其外觀、觀念、意匠分別顯然，不
        致使人產生混同誤認之虞者，縱兩商標圖樣中有部分相
        同或近似，尚難遽指為相同或近似之商標，此有最高行
        政法院76年判字第516號判決可稽。
      (4)二造商標外觀不近似：系爭商標係以橫式橢圓形為外框
        ，內以黃色為底色，中央為橘色張嘴跳躍狀之豹，及墨
        色之「RS- ONE」，為彩色商標，而據以異議商標則為
        「CASTROL FORMULA RS」墨色純文字商標，未附加任何
        圖形或中文。據以異議商標予人寓目印象特別醒目之主
        要部分，為其首字「CASTROL」，依關係人所主張：「
        『CASTROL 』也因此成為台灣潤滑油業界之最高品牌‧
        ‧‧『CASTROL FORMULA RS』‧‧‧為潤滑油業界所熟
        知之『CASTROL』品牌旗下系列商標之一‧‧‧」，足
        見據以異議商標「CASTROL FORMULA RS」，衍生自「
        CASTROL」，其主要部分確為「CASTROL」無疑，而系爭
        商標則為中央醒目之文字「RS-ONE」，二者之主要部分
        ，一為「CASTROL」，一為「RS-ONE」，消費者自無因
        二造商標之外觀產生混淆誤認之情形。尤其系爭商標為
        彩色，相當突出，與據爭商標相較，予人寓目差別顯然
        ，亦非屬構成近似之商標，有關商標一為墨色、一為彩
        色，予消費者印象差異大之案例，有鈞院90年訴字第
        6811號及7043號判決可稽：
      (5)二造商標讀音不近似：系爭商標文字部分「RS-ONE」，
        據以異議商標部分「CASTROL FORMULA RS」，兩者讀音
        不近似。外文首重字首，一般消費者以之區別辨識，字
        首不一樣，予人絕然相異的印象，二造商標首字之讀音
        迥異，我國國民教育普及性高，英文為國際流通性最廣
        泛者，消費者並不致有造成混淆誤認之虞，相關見解不
        勝枚舉，例如：鈞院89年度訴字第3152號、91年度訴字
        第3895號、91 年度訴字第2922號、91年度訴字第1906
        號、91年度訴字第1191號判決，均闡釋相同見解。
      (6)二造商標觀念不近似：系爭商標之「RS-ONE」為無意義
        之外文，據以異議商標「CASTROL FORMULA RS」為「
        CASTROL嘉實多」品牌之方程式賽車用合成機油之意，
        二者觀念上迥異。
      (7)判斷商標近似應以主要部分異時異地隔離各別觀察，附
        屬部份是否近似，在所不問，已如前述，然依前述判例
        見解，二者之主要部分並非近似，亦無造成消費者混淆
        誤認之虞，實不得因二商標均有「RS」乙字即謂為近似
        ，系爭商標並無前述商標法第23條第1項12款之適用。
        原處分及原決定機關認定二商標近似之見解實有違誤。
    3.據爭商標並非著名：
      (1)商標法所稱著名，指有客觀證據足以認定已廣為相關事
        業或消費者所普遍認知，又據以異議商標是否著名，應
        以銷售發票、行銷單據、國內、外之報章、雜誌或電視
        等大眾媒體廣告資料等資料認定之。且「著名商標或服
        務標章」之判斷是以本國法域為準，意即，據以異議商
        標是否著名，應以其於國內之使用情形認定之，此由以
        下鈞院89年訴字1514號等判決可證：商標法上相關法理
        之背景說明：商標法第1條所規定、欲加保護的「消費
        者利益」、「工商企業的正常發展」等公共利益，原則
        上應限於我國領域內的公共利益，而不及於我國領域外
        之他國公共利益。著名商標之保護還是必須承認地域性
        ，最終仍須立足於國內消費者及相關業者之認知來判斷
        。不然以世界之大，存在於國際社會中著名商標不知凡
        幾，且其著名度之亦有一定之地域範圍（有些世界知名
        ，有些僅在一洲知名，甚至只在他國內知名或某一地區
        知名，就如同在中華民國國內著名的商標在美國並非被
        承認著名。），而我國商標法所要保護者當然僅限於我
        國國內之公共利益。「著名商標」之判斷是以本國法域
        為準。
      (2)查原處分及原決定機關徒以關係人公司之歷史悠久、「
        CASTROL 」商標之著名性、關係人於我國及世界各國獲
        准之商標資料、及據以異議商標變換使用之證據資料，
        為據以異議商標著名之論據，實無足採。縱使關係人公
        司之歷史久遠，或「CASTROL 」商標著名，然本案據以
        異議商標為「CASTROL FORMULA RS」，是否著名仍應視
        其銷售發票、行銷單據等資料認定之，並非因此即當然
        視「CASTROL FORMULA RS」為著名。否則，豈非謂只要
        是歷史悠久之公司或其所經營之某一商標著名，其所有
        其他商標均為著名。茲將關係人於異議階段檢附之資料
        分析如後：
        關係人檢附之委任狀、規費、據以異議商標資料等，
          非據爭商標之使用證據。
        關係人檢附之附件7 為關係人網站資料，惟網站資料
          隨時可變動，亦有可能是關係人於異議案後始上傳，
          證據力不足。
        關係人檢附之附件8 為GOOLGE搜尋資料：此部份資料
          有香港、英國、日本等網頁，我國之資料僅一筆，即
          該份資料第一頁關係人以螢光筆標示之第4 筆，訴願
          人依該網址www.am- network.com.tw/ 查詢，該網站
          已移除無法顯示網頁( 原證4)，且網頁資料隨時可變
          動，已如前述，證據力不足。另，消費者欲搜尋關係
          人之資料，理應會以「CASTROL 」為關鍵字搜尋，蓋
          關係人之眾多商標均以「CASTROL 」附加其他文字，
          此可觀關係人之附件9 ，消費者對於關係人產品品牌
          之印象即為「CASTROL 」，關係人亦自稱：「
          CASTROL FORMULA RS為‧‧‧CASTROL 品牌旗下系列
          商標之一」，消費者並不會以其不熟悉且僅為關係人
          眾多「CASTROL 」系列商標之一之「CASTROL
          FORMULA RS」
          為關鍵字搜尋。又，此部份資料多為國外網站，礙於
          語言之差異，鮮少消費者會點選瀏覽，且「著名商標
          」之判斷是以本國法域為準，該國外網站資料亦應排
          除。
        關係人檢附之附件9 、14至19為商標註冊資料：由此
          部份資料僅可知悉系爭商標為關係人眾多「
          CASTROL 」系列商標之一，即便關係人於全世界之商
          標有64件( 據爭商標僅4 件，即關係人檢附之附件
          16) ，該權利取得之資料，尚無法得知其販售、廣告
          之情形，無法引證其於消費者間之知名度。
        關係人檢附之附件10為據爭商標之型錄：然其型錄並
          無日期之標示，與93年4 月28日經濟部經授智字第
          0932003036-0號令修正發布93年5 月1 日施行之著名
          商標或標章認定要點第9 點( 商標或標章之使用證據
          ，應有日期之標示) 未符，無法據以引證據爭商標於
          系爭商標申請日前是否知名。
        關係人檢附之附件11為據爭商標之廣告資料：然該部
          份資料或為系爭商標申請日(92 年8 月7 日) 之後之
          資料，或未標示完整日期，甚或完全無日期，均無法
          據以引證據爭商標於系爭商標申請日前之知名度，且
          該部份資料不論是傳單上所記載之文字或是機油瓶身
          之商標使用，均為「CASTROL 」或RS，並非本案據爭
          商標「CASTROL FORMULA RS」，茲按關係人之編排依
          次分析如後：
          A.2004年3月26日野田汽車百貨嘉實多CASTROL RS。
          B.5月8.9日 (未標年份)金弘笙汽車百貨CASTROL嘉實
            多、CASTROL機油RS 10W-60(RS與10W-60併列，消
            費者之印象為大功率跑車專用的，高低溫分別是10
            及60度的機油，顯是商品說明，並非商標使用)、
          C.未標示日期之野田汽車百貨嘉實多CASTROL RS、
          D.僅標示4月份之補給站汽車精品CASTROL RS機油、
          E.2004年5月車麗屋汽車百貨嘉實多新RS機油、
          F.93年5月統一黃帽汽車百貨CASTROL RS、
          G.2004年麗車坊汽車百貨CASTROL機油RS 10W/60(此
            部分RS亦為商品說明非商標使用，同前述2.)、
          H.僅標示7-8份之八百屋汽車生活館嘉實多RS 10W-60
            機油、
          I.僅標示7月份之同益汽車百貨嘉實多RS機油10W-60
            、
          J.僅標示7月份統一黃帽汽車百貨CASTROL RS
            10/60SL、
          K.7-8月 (未標年份)金弘笙汽車百貨RS合成機油
            10W60、
          L.僅標示即日起至7月底止之野田汽車百貨嘉實多
            CASTROL RS合成機油10W-60、
          M.僅標示8月之車麗屋汽車百貨嘉實多機油新RS、
          N.僅標示7-8月份之八百屋汽車生活館嘉實多RS
            10W-60機油、
          O.僅標示8月份之車麗屋汽車生活館嘉實多10W-60新
            RS。
        關係人檢附之附件12為據爭商標商品於賣場之陳列資
          料：然該部份資料完全無日期標示，亦無法據以引證
          據爭商標於系爭商標申請日前之知名度，且機油瓶身
          之商標使用，亦為RS，並非本案據爭商標「CASTROL
          FORMULA RS」。
        關係人檢附之附件23至25為據爭商標商品之銷售營業
          額統計：此為關係人自行統計，未提出相關進口報單
          、銷售發票或報稅資料等，不具公信力。
        綜上，CASTROL 商標之知名度及關係人於機油商品之
          佔有率，固然無疑，然CASTROL 知名或關係人之規模
          不當然即可推論據爭商標「CASTROL FORMULA RS 」
          亦屬知名。且關係人所檢附之資料均多有瑕疵，原處
          分機關及原決定均採為據爭商標為著名之依據，顯有
          違誤。
    4.有關據以異議商標變換使用之部分：
      (1)按商標註冊後有自行變換商標或加附記，致與他人使用
        同一或類似之商品或服務之註冊商標構成相同或近似，
        而有使相關消費者混淆誤認之虞者，商標專責機關應依
        職權或據申請廢止其註冊，為商標法第57條第1項第1款
        之規定。商標專用權以請准註冊之商標及所指定之商品
        為限，是商標實際使用之圖樣應與原註冊之圖樣一致，
        為商標使用之注意事項第2項之規定。
      (2)關係人所檢附之資料，均為「CASTROL 」或RS，，或是
        刻意將RS放大，違反商標使用之注意事項第2 項之規定
        及商標法第57條第1 項第1 款，關係人所檢附變換使用
        之證據，應排除之。然原決定機關竟將違法使用證據列
        為據爭商標，並認定與系爭商標近似，實有違誤。
      (3)關係人自認其變換使用據以異議商標、刻意突顯「RS
        」之行為，此觀關係人商標異議理由書「除少部分仍以
        『Castrol Formula RS』完整標示外，通常以較簡單、
        顯著之『CASTROL RS』字樣（即將CASTROL 字首『C 』
        以外之外文字母以小寫字體標示，並將ＲＳ以數倍比例
        放大粗體之特殊樣態）呈現」，及關係人附件七之商標
        為「CASTROL 」、「CASTROL racing」、「CASTROL R4
        」、「CASTROL RS」、附件十之商標為「嘉實多
        FORMULA RS」、附件十一之商標為「嘉實多CASTROL RS
        」等關係人自行檢附之商標使用資料，即明顯可見關係
        人變換使用其據以異議商標之違法行為。
      (4)查關係人據以異議註冊第430473號商標圖樣為「CAST
        ROL FORMULA RS」，惟其實際使用時，刻意省略「
        FORMULA 」、放大加粗「RS」，突顯「RS」，因此與系
        爭商標構成近似（訴願人所指為「據以異議商標變換使
        用後之圖樣」與系爭商標近似，並非自認系爭商標與參
        加人向原處分機關申請註冊之據以異議商標圖樣近似）
        ，且指定於類似商品，有違反商標法第57條第1 項第1
        款之規定。
      (5)關係人辯稱僅大小之差異非變換使用部分：
        關係人檢附之附件21，為改制前行政法院69判538 號
          判決，距今已約25年，年代久遠，商標法於此期間已
          歷經多次修正，且相關主管機關對於商標之見解，亦
          隨之改變，不得於本案援引比附。又該案法院係闡釋
          商標實際使用時施以顏色，而非對於變換商標其中一
          部分圖樣之大小提出見解，與本案案情不同。而關係
          人提出原處分機關之宣導教材，係說明與消費者整體
          印象相同者不失同一性，然關係人實際使用時，消費
          者認為該商標為RS或CASTROL ，已失同一性，且該宣
          導教材自不得牴觸商標使用之注意事項第2 項之規定
          及後述與本案案情相同之判決見解。
        茲提出案情與本案相同，亦為商標權人實際使用商標
          時刻意突顯商標其中一部分，放大商標圖樣其中一部
          分，經法院認定為變換使用之案例：鈞院89年訴字第
          1188號判決，該案原處分機關及台北高等行政法院之
          見解簡述如後：
          A.原處分機關於該案闡釋：被告以系爭商標圖樣係由
            中文美廚、外文、數字A1 Mei Tru及長方形圖形所
            組成，其中外文、數字A1 Mei Tru係大小一致、平
            行排列，原告及其前手於實際使用時，將A1字樣刻
            意放大比例呈現，其餘Mei Tru較不明顯，該變換
            後之圖樣，與關係人據以撤銷商標圖樣上較大比例
            之外文、數字A1相彷彿，異時異地隔離觀察，難謂
            無致一般消費者產生混同誤認之虞，應屬近似之商
            標，且均使用於牛排醬等同一商品，自有商標法第
            31條第1 項第1 款規定之適用( 即現行商標法第57
            條第1 項第1 款) 。
          B.法院判決理由：原告於實際使用時，將A1字樣刻意
            放大比例呈現，其餘Mei Tru較不明顯，其變換後
            之商標圖樣，與關係人據以撤銷商標圖樣上較大比
            例之外文、數字A1，無論在外觀、讀音上均相同，
            異時異地隔離觀察，難謂無使一般消費者產生混同
            誤認之虞，應構成近似，且二者均使用於牛排醬等
            同一商品，自有前開商標法第31條第1 項第1 款規
            定( 即現行商標法第57條第1 項第1 款) 之適用。
            查原告前述變換A1比例之使用方式，依社會一般通
            念，已喪失系爭商標圖樣之同一性。
          C.據爭商標違法事證明確，原處分機關有依職權廢止
            據以異議商標註冊之必要。原決定機關竟將變換使
            用之證據引為據爭商標，並進而認定系爭商標與之
            近似，自有違誤。
    5.系爭商標於業界為知名商標：
      (1)按原處分機關混淆誤認審查基準第6.1：「前述各項因
        素具有互動之關係，原則上若其中一因素特別符合時，
        應可以降低對其他因素的要求。例如商標的近似程度越
        高，對商品/服務的類似程度要求即可相對降低。又如
        已發生有實際之混淆誤認情事，且有具體之事證者，應
        可無庸再要求其他因素之相關事證。不過應注意者，此
        種互動關係，在前述5.7相關消費者對各商標熟悉之程
        度為考量時，要注意衝突之二商標是否均為相關消費者
        所熟悉。換言之，若先後之甲乙二商標發生衝突，要判
        斷有無混淆誤認之虞，甲商標為相關消費者所熟悉，則
        依前述原則應可降低對其他因素的要求，然若乙商標亦
        為相關消費者所熟悉，則不但不能降低對其他因素的要
        求，甚而需提高其要求，因為二商標均為相關消費者熟
        悉的情形下，發生混淆誤認的機會極低，自然要提高其
        他因素的門檻。」、6.2「各項因素之要求，在申請註
        冊時與註冊後發生爭議時，其程度也應有所不同。商標
        註冊後，若註冊人信賴該註冊，進而大量使用其商標，
        而無論就其申請商標之註冊或其後之使用態樣，均明顯
        係屬善意者，則在相關異議或評定案中，涉及有無混淆
        誤認之虞之判斷時，對於各項因素的要求，應高於一般
        申請註冊時的要求。」
      (2)原告自84年起即陸續將系爭商標授權經銷商使用，例如
        ：建信、協昌、偉成、喬安、盛美、俊成、冠螢、宏瑞
        、旭鋒、欣鑫、均雍、今大、世揚、世威、上旺、威南
        汽車保養廠等。陸續製作精美型錄及電表操作手冊供消
        費者選購，原告公司招牌、貼紙、信封等物品亦印製系
        爭商標，系爭商標油品因品質精良，獲准使用美國API
        標章。系爭商標為原告自行創設，已使用多年，消費者
        對於系爭商標與據以異議商標得輕易辨識，並無發生混
        淆誤認之情形，此觀關係人並未提出混淆誤認之相關事
        證。
      (3)系爭商標於相關業界及消費者間已具知名度，假設據爭
        商標亦為知名商標( 依關係人提出之資料原告不認為其
        為知名) ，依前述審查基準，發生混淆誤認的機會極低
        ，自然要提高其他因素的門檻，所謂提高其他因素之門
        檻，即二造商標之近似程度高，據爭商標著名性亦高，
        始有混淆誤認之虞。然依關係人提出之資料，或無日期
        之標示，或為變換使用之資料，或為商標權利取得之資
        料，或為關係人自行製作之銷售表格，均極為微薄，且
        關係人始終無法提出銷售發票或進出口報單等具公信力
        之行銷資料，原處分機關即認定為著名。二造商標設計
        意匠差異顯然，原處分機關仍認定為近似，顯未提高判
        斷混淆誤認各因素之標準，即有違誤。
    6.綜上所陳，系爭商標與據以異議商標之設計意匠迥異，據
      爭商標亦非著名商標，系爭商標並無商標法第23條第1項
      第12款之違反。請判決如訴之聲明。
  (二)被告主張之理由：
    1.商標法第40條第1、2項規定，「商標之註冊違反第23條第
      1項或第59條第4項規定之情形者，任何人得自商標註冊公
      告之日起3個月內，向商標專責機關提出異議。前項異議
      ，得就註冊商標指定使用之部分商品或服務為之」，合先
      敘明。
    2.商標法第23條第1項第12款規定：商標「相同或近似於他
      人著名商標或標章，有致相關公眾混淆誤認之虞，或有減
      損著名商標或標章之識別性或信譽之虞者，不得註冊。但
      得該商標或標章之所有人同意申請註冊者，不在此限。」
      商標法施行細則第16條規定：本法所稱之著名，指有客觀
      證據足以認定已廣為相關事業或消費者所普遍認知者。所
      謂「有致相關公眾混淆誤認之虞」，係指商標有使相關消
      費者對其所表彰之商品來源或產製主體發生混淆誤信之虞
      而言；所謂「有減損著名商標或標章之識別性或信譽之虞
      」者，係指商標以不公平方式或不正利用著名商標之識別
      性，而有致減損著名商標之價值，或因利用著名商標信譽
      而有搭便車不勞而獲之情形者而言。
    3.本案存在之相關因素之審酌：
      (1)商標是否近似暨其近似之程度。
        商標近似係指二商標予人之整體印象有其相近之處，若
        其標示在相同或類似的商品\服務上時，以具有普通知
        識經驗之消費者，於購買時施以普通之注意，可能會有
        所混淆而誤認二商品\服務來自同一來源或誤認不同來
        源之間有所關聯（前揭審查基準5.2.1參照）。商標近
        似之判斷得就二商標外觀、觀念及讀音為觀察。查系爭
        註冊第00000000號「RSONE及圖」商標係由及飛豹設計
        圖作背景之外文「RSONE」聯合式圖樣所構成，與據以
        異議之註冊第4304 73號「CASTROLFORMULARS」商標圖
        樣之外文「CASTROLFORMULARS 」或實際使用之「RS」
        商標圖樣相較，二者均有顯而易見之外文「RS」，以具
        有普通知識經驗之消費者，於購買時施以普通之注意，
        可能會有所混淆而誤認二者來自同一來源或雖不相同但
        有關聯之來源，應屬構成近似之商標。
      (2)據爭商標是否為著名之商標或標章。
        查關係人公司成立於1899年，為一提供各類高性能引擎
        潤滑油等油品之世界性集團，在全球有50餘國設立營運
        據點，據以異議之「CASTROLFORMULARS」、「RS」等商
        標，係關係人使用於油品商品之商標，早自西元1976年
        起於荷比盧、德國、英國、丹麥、希臘、法國、印尼、
        韓國等世界多國獲准註冊多件商標，行銷網遍及全球各
        主要國家，在亞洲地區如台灣、大陸、日本等地均有銷
        售，在台灣註冊取得第430473號「CASTROLFORMULARS」
        等商標達106 件，自民國78年即在台灣設立「台灣嘉實
        多公司」，於89年與「BP英國石油台灣分公司」合併，
        積極拓展其行銷通路，除全省各大超市、賣場、修護保
        養廠及汽機車用品專賣店陳列販售外，並成立嘉實多汽
        車保修連鎖站、機車工作站以提昇服務品質，其所提供
        之油品商品及服務，早已遍及全台，2002年至2004年間
        在台灣之營業額高達新台幣6 百多萬元、8 百多萬元及
        4 百多萬元，於本件註冊第00000000號「RSONE 及圖」
        商標92年8 月7 日申請註冊之前，該等據以異議商標所
        表彰之信譽及品質，應已為相關事業及一般消費者所普
        遍知悉，知名度已臻著名，凡此有關係人檢送之世界各
        國及我國之商標註冊一覽表及部分國家註冊證、商品型
        錄、促銷廣告、網站資料及據爭商標商品2002年至2003
        年於歐洲、2003年於世界各國及2002年至2004年間在台
        灣之銷量及營業額統計資料等證據資料影本附卷可稽。
      (3)商品是否類似暨其類似之程度。
        商品類似係指二個不同的商品，在功能、材料、產製者
        或其他因素上具有共同或關聯之處，如果標上相同或近
        似的商標，依一般社會通念及市場交易情形，易使商品
        消費者誤認其為來自相同或雖不相同但有關聯之來源，
        則此二個商品間存在類似的關係（前揭審查基準5.3.1
        參照）。查系爭註冊第00000000號「RSONE及圖」與著
        名之據以異議之註冊第430473號「CASTROLFORMULARS」
        商標或實際使用之「RS」商標，二者均指定使用於「工
        業用油脂；潤滑油、燃料油（包括汽油）和煤油」等同
        一或類似商品，如標示相同或近似的商標，依一般社會
        通念及市場交易情形，易使一般商品消費者誤認其為來
        自相同或雖不相同但有關聯之來源，則兩造商標所指定
        使用之商品間亦存在相當高度之類似關係。
      (4)相關消費者對商標之熟悉程度。
        相關消費者對商標之熟悉程度，繫於該商標使用之廣泛
        程度，原則上應由主張者提出相關使用事證證明之，如
        相關消費者對衝突之二商標僅熟悉其中之一，則就該較
        為被熟悉之商標，應給予較大之保護（前揭審查基準
        5.6 參照）。查本件據以異議商標經關係人廣泛使用而
        在市場上建立相當之知名度，已如前述；反觀，系爭商
        標之使用情形則因原告僅提出少量照片及型錄之使用證
        據，使用之商標或作為表彰汽車修護、檢測服務之標章
        ，或無使用日期、且使用之圖樣與系爭商標有別，相形
        比較之下，據以異議商標較諸系爭商標為消費者所熟悉
        ，足堪認定。
    4.綜合上所述，本案依二造商標圖樣近似、商品相同或類似
      、據以異議商標之著名程度與相關消費者對二造商標之熟
      悉程度等因素加以判斷，客觀上有使一般消費者誤認誤信
      其係據以異議系列標章之一，而對其所表彰之商品來源產
      生混淆誤認之虞，應有首前揭法條規定之適用。至原告主
      張據以異議註冊第430473號「CASTROLFORMULARS」商標有
      變換使用與系爭商標構成近似，有商標法第57條第1項第1
      款規定之情事置辯乙節，經查據以異議商標如前所述，自
      1976年起，即在世界各國及我國陸續註冊各式之「
      CASTROLFORMULARS」、「RS」系列商標，系爭商標依法不
      應准予註冊，則縱使據以異議註冊第430473號「
      CASTROLFORMULA RS」商標有變換使用之情事，亦無與他
      人之註冊商標構成相同或近似，而有致消費者發生混淆誤
      認之虞，況原告主張之事由，核屬另案就具體事證進行審
      查之範疇，非本案所應論究，併予敘明。又本件商標既應
      依商標法第23條第1項第12款規定撤銷其註冊，則其是否
      尚有違同條項第13款之規定，即毋庸審究。綜上論述，原
      處分洵無違誤，請駁回原告之訴。
　　理  由
一、按商標法第23條第1 項第12款規定：「商標相同或近似於他
    人著名商標或標章，有致相關公眾混淆誤認之虞，或有減損
    著名商標或標章之識別性或信譽之虞者，不得註冊。但得該
    商標或標章之所有人同意申請註冊者，不在此限。」商標法
    施行細則第16條規定：「本法所稱之著名，指有客觀證據足
    以認定已廣為相關事業或消費者所普遍認知者。」而所謂「
    有致相關公眾混淆誤認之虞」，係指商標有使相關消費者對
    其所表彰之商品來源或產製主體發生混淆誤信之虞而言；所
    謂「有減損著名商標或標章之識別性或信譽之虞」者，則係
    指商標以不公平方式或不正利用著名商標之識別性，而有致
    減損著名商標之價值，或因利用著名商標信譽而有搭便車不
    勞而獲之情形者而言。又商標法第40條第1 項規定：「商標
    之註冊違反第23條第1 項或第59條第4 項規定之情形者，任
    何人得自商標註冊公告之日起3 個月內，向商標專責機關提
    出異議。」、同條第2 項規定：「前項異議，得就註冊商標
    指定使用之部分商品或服務為之。」
二、查本件原告於92年8 月7 日以系爭商標，指定使用於當時商
    標法施行細則第49條所定商品及服務分類表第4 類之石油、
    潤滑油、機油等商品，向被告請註冊，經准列為註冊第
    0000000 號商標。嗣因關係人於93年8 月13日，持據爭商標
    ，以系爭註冊商標有違商標法第23條第1 項第12款及第13
    款之規定，對之提起異議，經被告審查，認系爭商標違反商
    標法第23條第1 項第12款規定，而於94年6 月13日以系爭審
    定書為系爭商標之註冊應予撤銷之處分。原告不服，提起訴
    願，惟遭訴願決定駁回，遂向本院提起本件行政訴訟之事實
    ，有系爭商標93年5 月16日之商標註冊簿、據爭商標78年2
    月16日之商標註冊簿、異議人93年8 月13日異議申請書及同
    年9 月20日、11月17日、94年3 月11日理由書、原告93年11
    月23日、12月22日日答辯理由書、系爭審定書及訴願書等，
    各附原處分卷足稽，堪認為真實。兩造主要爭執在：系爭商
    標有無違商標法第23條第1 項第12款之規定？
三、經查：
  (一)系爭「RS＝ONE 及圖」商標雖係由一橢圓形中置外文「
    RS＝ONE 」及不明顯之圖形所組成，然其引人注目之主要部
    分在於「RS＝ONE 」外文部分，與據爭「CASTROL FORMULA
    RS 」 商標及關係人所提使用證據資料揭示之「RS」商標圖
    樣相互比較，二者均有顯而易見相同之外文「RS」，予以異
    時異地隔離觀察，於外觀上及觀念上、RS讀音上，應屬構成
    近似之商標。原告訴稱系爭商標無論外觀、讀音及觀念均與
    據爭商標不近似，非屬構成近似之商標等語，難謂可採。
  (二)再者，關係人係一創立於西元1899年，並以提供各類高性能
    引擎潤滑油等商品享譽國際之世界性集團，有CASTROL 網址
    下載之公司歷史資料可參（On 19th March 1899, Charles
     'Cheers' Wakefield set up an oil company in England.
     Ten years later, he produced a new lubricant that
     would revolutionise transport in the first half of
     the twentieth century. He called the new oil
     Castrol. http://www.castrol.com/castrol/sectiongene
     ngenericarticle.do?categoryId=0000000&contentId=000
     0000）。又關係人自西元1976年起，即以據爭商標「
     CASTROL FORMULA RS」、「RS」等商標，並指定使用在油
     類商品，而在西班牙、荷、比、盧、德國、英國、丹麥、
     瑞典、印尼、新加坡、泰國、香港、日本及我國等世界多
     國獲准註冊，有異議人所提附件14至19之資料附原處分卷
     足佐；另參諸關係人所檢送汽車機油之商品型錄、促銷廣
     告及網站資料，據爭商標於系爭商標92年8 月7 日申請註
     冊時，應已廣為相關事業或消費者所普遍知悉而臻著名無
     疑。原告指稱異議人所提廣告促銷欠缺日期之註記無法證
     明真實，難謂屬著名商標等語。惟查，異議人所提國內大
     賣場、汽車用品販賣場或商店等促銷廣告，大部分僅有月
     份及日期之記載，固無確切年度之記載，然參酌異議人所
     提附件7 銷售國家名稱（Castrol country list）高達48
     國，暨機車油品四行程機油（RS Superbike）之型錄等，
     及在Google搜尋引擎鍵入「Castrol Formula RS」即出現
     大約94頁資料，網址所在包括台灣、香港、加拿大、德國
     及日本等地，且均有「Castrol Formula RS」符號出現；
     再參酌關係人除於78年在我國設立「台灣嘉實多公司」外
     ，並於89年與「BP英國石油台灣分公司」合併，之後即積
     極拓展其油品之銷售業務及行銷通路，除在我國各大超市
     、賣場、修護保養廠及汽機車用品專賣店陳列販售商品，
     廣泛宣傳促銷外，並成立嘉實多汽車保修連鎖站及機車工
     作站等據點，使其所提供之商品及服務遍及全台，為相關
     事業及一般消費者所熟知，凡此亦有關係人檢送之我國各
     汽車百貨經銷商之商品促銷傳單及蘋果日報廣告等證據資
     料附原處分卷可稽等證據。是知，Castrol 油品早於1899
     年3 月19日即首創，距今已有長達百餘年之歷史，堪認被
     告認定異議人之據爭商標確已臻著名，洵有所據。原告陳
     稱因異議人所提之廣告促銷資料欠缺明確日期，即遽斷據
     爭商標未臻著名等云，既與查證之事實有違，自難採信。
     從而據爭商標於系爭商標92年8 月7 日申請註冊時，已廣
     為相關事業或消費者所普遍知悉而達著名之程度，應洵堪
     認定。
   (三)又查，系爭商標與據爭商標均指定或使用在「工業用油脂
     、潤滑油、燃料油（包括汽油）、煤油」等同一或類似商
     品。衡酌渠等商標近似、商品同一或類似程度及據爭商標
     之著名程度，與消費者對兩商標熟悉之程度等因素予以判
     斷，系爭商標之註冊有使相關公眾對其表彰之商品來源產
     生混淆誤認之虞。是故，衡酌據爭商標使用在機油商品，
     於系爭商標申請註冊時已為相當著名之商標，原告於其後
     始以近似之外文「RS＝ONE 」作為系爭商標圖樣之主要部
     分申請註冊，並指定使用在與據爭商標同一或類似之機油
     、潤滑油、汽油、煤油、燃料油及工業用油脂等商品申請
     註冊，客觀上難謂無使相關公眾產生混淆誤認情事，應有
     首揭法條規定之適用。
四、綜上，原告所訴均委無足採，從而被告以系爭註冊商標有違
    商標法第23條第1 項第12款之規定，而於94年6 月13日以系
    爭審定書為系爭商標之註冊應予撤銷之處分，並無違誤，訴
    願決定予以維持，亦無不合。原告徒執前詞，訴請撤銷，為
    無理由，應予駁回。至其援引本院89年度訴字第1514號判決
    見解，主張商標是否著名應以本國法域為限等云，然按商標
    是否著名是否應以本國法域為限，法無明文，應視該商標指
    定使用之商品之性質而定，不能一概而論，況原告所引判決
    之事實與本件有別，又其所引其餘之案例事實，亦均與本件
    有異，依商標審查個案拘束原則，均難遽為比附援引。另本
    件所涉及之據爭商標如附圖所示，並無所謂變換使用問題，
    原告指陳有變換使用問題等云，亦屬有誤會，一併敘明。
五、本件判決基礎已經明確，兩造其餘主張或陳述，與判決結果
    無影響，不再一一論述。
據上論結，本件原告之訴為無理由，爰依行政訴訟法第98條第3
項前段，判決如主文。
中　　華　　民　　國　　96　　年　 　1　　月　　4　　 日
                    第六庭審判長法　官  吳  慧  娟
           　　　  　　　　　　 法　官  許  瑞  助
           　　　　  　　　　　 法　官  陳  鴻  斌
上為正本係照原本作成。
如不服本判決，應於送達後20日內向本院提出上訴狀並表明上訴
理由，如於本判決宣示後送達前提起上訴者，應於判決送達後20
日內補提上訴理由書（須按他造人數附繕本）。
中　　華　　民　　國　　96　　年　 　1　　月　 10  　 日
            　　　　  　　　　　書記官  陳  清  容
